高雄高等行政法院簡易判決　　　　　　　　　　　 九十三年度簡字第八五號
　　原　　　告　甲○○
　　被　　　告　財政部臺灣省南區國稅局
　　代　表　人　乙○○局長
　　訴訟代理人　丙○○
右當事人間因綜合所得稅事件，原告不服財政部中華民國九十二年十二月二十三日台
財訴字第０九二００六八六０三號訴願決定，提起行政訴訟。本院判決如左：
　　主  文
訴願決定及原處分（復查決定含原核定處分）均撤銷。
訴訟費用由被告負擔。
　　事  實 及 理 由
一、緣原告民國（下同）九十年度綜合所得稅結算申報，未列報其配偶侯介萍所有高
    雄市新興區○○○路五號十二樓之三房屋供侯玟仿使用之租賃所得，被告所屬新
    興稽徵所乃參照當地一般租金標準核算租賃收入新台幣（下同）一三八、三八四
    元，減除百分之四十三必要損耗及費用，核定租賃所得七八、八七八元，通報被
    告併課其九十年度綜合所得稅；原告不服，申經復查，未獲變更；提起訴願，亦
    遭決定駁回；遂提起本件行政訴訟。
二、原告起訴意旨略以：系爭高雄市新興區○○○路五號十二樓之三房屋係原告岳父
    侯義所有，於八十五年三月間以贈與方式登記為原告配偶侯介萍所有，其意即係
    欲將該屋留與其所有子女使用；八十九年間原告配偶侯介萍之胞妹侯玟仿一家人
    因無固定住所，乃在原告岳父及侯介萍、侯玟仿姐妹雙方同意下，將系爭房屋無
    償提供予侯玟仿一家使用；姊妹手足情深，乃人世間除父母子女外之至親，一般
    民眾自不會將其歸類為所得稅法第十四條第一項第五類第四款所稱之「他人」；
    況納稅前提為確有所得，原告及配偶歷年均無系爭房屋租賃收入，且侯玟仿歷年
    申報所得時，申報書均明白勾示系爭房屋並非租賃，其無法虛列系爭租賃收入，
    被告以推估方式據以課稅，亦與臺北高等行政法院九十一年度訴字第二二九二號
    判決意旨不符等語，並求為判決訴願決定及原處分（含復查決定）均撤銷。
三、被告則以：查系爭房屋係原告岳父於八十五年間贈與其配偶，而其配偶將系爭房
    屋借與胞妹侯玟仿使用，侯玟仿非其配偶之直系親屬，原告如主張系爭房屋係無
    償借用，依所得稅法施行細則第八十八條規定，須提示經當事人以外之二人證明
    確係無償借用之契約，且經法院公證者為證，原告於復查時雖檢具其配偶與侯玟
    仿出具並經臺灣高雄地方法院公證處九十二年四月十七日認證之房屋借貸契約書
    為證，惟契約書所載借用期間係自九十二年四月十七日起，且未經雙方當事人以
    外之二人證明，與上開規定不符，被告參照當地一般租金標準，核算租賃收入一
    三八、三八四元，減除百分之四十三必要損耗及費用，核定租賃所得七八、八七
    八元，並無不合。另其所舉臺北高等行政法院九十一年度訴字第二二九二號判決
    ，其案情各異，核難執為本件應准免課租賃所得之論據云云，並求為判決駁回原
    告之訴。
四、按「個人之綜合所得總額，以其全年左列各類所得合併計算之：‧‧‧第五類：
    租賃所得及權利金所得：．．．四、將財產借與他人使用，除經查明確係無償且
    非供營業或執行業務者使用外，應參照當地一般租金情況，計算租賃收入，繳納
    所得稅。」行為時所得稅法第十四條第一項第五類第四款定有明文。又司法院釋
    字第二一七號解釋文明示：「憲法第十九條規定人民有依法律納稅之義務，係指
    人民僅依法律所定之納稅主體、稅目、稅率、納稅方法及納稅期間等項而負納稅
    之義務。至於課稅原因事實之有無及有關證據之證明力如何，乃屬事實認定問題
    ，不屬於租稅法律主義之範圍。」又按「所得稅之徵收，以已實現之所得為限，
    不包括可能所得在內。」改制前行政法院即現在最高行政法院著有六十一年度判
    字第三三五號判例可資參照。是以，納稅義務人將財產借與他人使用，如經查明
    確係無償且非供營業或執行業務者使用，即不得予以計算租賃收入，課徵所得稅
    ，合先敘明。
五、經查，本件被告以原告九十年度綜合所得稅結算申報，未列報其配偶侯介萍所有
    高雄市新興區○○○路五號十二樓之三房屋供侯玟仿使用之租賃所得，被告所屬
    新興稽徵所乃參照當地一般租金標準核算租賃收入一三八、三八四元，減除百分
    之四十三必要損耗及費用，核定租賃所得七八、八七八元，通報被告併課其九十
    年度綜合所得稅，固非無見。惟查，系爭房屋係原告於八十九年起即無償借與其
    配偶之妹侯玟仿一家居住，並未收取租金等情，業據證人即訴外人侯玟仿到庭證
    述詳實，且侯玟仿九十年度綜合所得稅結算申報，房屋使用情形亦勾示並無承租
    等情，兩相符合；又系爭房屋原係原告岳父侯義所有，嗣於八十五年三月間贈與
    原告之配偶侯介萍，有台灣高雄地方法院八十五年度公字第二０二三八九號公證
    書及土地、建築改良物贈與所有權移轉契約書附於原處分卷可稽，是原告配偶胞
    妹侯玟仿一家人自國外回國定居，由原告無償借予其使用，應符常情，從而系爭
    房屋於八十九年度確係原告無償借予侯玟仿一家使用，堪予認定。
六、被告雖以：原告並未提示系爭房屋無償借用他人之公證契約書供核，與所得稅法
    施行細則第八十八條規定不符，被告參照當地一般租金情況，計算租金收入，核
    無違誤云云置辯。惟按所得稅法施行細則第八十八條所定「將財產無償借與他人
    使用者，應由雙方當事人訂立無償借用契約，經雙方當事人以外之二人證明確係
    無償借用及法院公證。」僅係就行為時所得稅法第十四條第一項第五類第四款規
    定之「無償使用」事實如何認定及其證據方法之指示性、技術性規定而已，並未
    限制當事人提出反證，法院亦有調查其他證據之義務。蓋財產交由他人使用，以
    有償為常態，故納稅義務人主張將財產借與他人無償使用，應就無償使用之事實
    負舉證責任，上開規定乃便利納稅義務人舉證之例示規定，亦即若納稅義務人依
    該細則規定方式為之，得免除舉證責任，然舉證方法尚非以所得稅法施行細則第
    八十八條所定之方式為限。且按將財產提供他人使用者，所得稅法第十四條第一
    項第五類第四款雖有設算租賃收入之規定，然該條款亦將「經查明確係無償且非
    供營業或執行業務者使用」之情形排除在外，此觀之該條款之規定自明。本件原
    告雖未依所得稅法施行細則第八十八條所定方式舉證系爭房屋係無償借與其配偶
    之妹侯玟仿使用，並未收取租金或使用費，然其已依其他方法舉證並經本院實質
    調查證據，審認屬實，則依上開所得稅法第十四條第一項第五類第四款規定，即
    得免設算租賃收入。被告就原告所舉上開事證未能進一步查證是否有無償借用情
    形，僅以當事人就系爭房屋並未訂定經法院公證之無償借用契約，即逕予設算租
    賃收入，課徵所得稅，於法即有未合。
七、綜上所述，原告所有系爭房屋既係無償借與其配偶之妹侯玟仿使用，並無租金收
    入，被告設算租賃收入一三八、三八四元，減除百分之四十三必要損耗及費用，
    核定租賃所得七八、八七八元，併課其九十年度綜合所得稅，揆諸首揭法條之規
    定及說明，顯非適法；訴願決定未予糾正，同有可議，原告起訴意旨執以指摘，
    為有理由；爰將訴願決定及原處分（復查決定含原核定處分）均予撤銷，以期適
    法。並不經言詞辯論為之。
八、據上論結，本件原告之訴為有理由，依行政訴訟法第二百三十三條第一項、第二
    百三十六條、第一百九十五條第一項前段、第九十八條第三項前段，判決如主文
    。
中　　　華　　　民　　　國    九十三　　年　  　五　　　月　　三十一　　日
                              高雄高等行政法院第三庭
     　   　　　　　　　　　　　          法      官   戴見草
右為正本係照原本作成。
如不服本判決，應於送達後二十日內，向本院提出上訴狀並表明上訴理由，如於本判
決宣示後送達前提起上訴者，應於判決送達後二十日內補提上訴理由書（須按他造當
事人人數附繕本）。
提起上訴應預繳送達用雙掛號郵票七份（每份三十四元）。
中　　　華　　　民　　　國    九十三　　年　  　五　　　月　　三十一　　日
                                          法院書記官   嚴寶明
附註：
行政訴訟法第二百三十五條（第一項、第二項）：
對於適用簡易程序之裁判提起上訴或抗告，須經最高行政法院之許可。
前項許可，以訴訟事件所涉及之法律見解具有原則性者為限。
